臺灣臺北地方法院民事判決　　　　　　 96年度重訴字第701號
原　　　告　丁　○
訴訟代理人　鍾周亮律師
被　　　告　戊○○
訴訟代理人　盧國勳律師
複　代理人　歐德芳律師
被　　　告　丙　○
訴訟代理人　洪維煌律師
被　　　告　乙○○
　　　　　　甲○○
上列當事人間請求塗銷所有權移轉登記等事件，本院於民國96年
9 月17日言詞辯論終結，判決如下：
    主      文
原告之訴及假執行之聲請均駁回。
訴訟費用由原告負擔。
    事實及理由
一按訴狀送達後，原告不得將原訴變更或追加他訴，但請求之基
  礎事實同一或不甚礙被告之防禦及訴訟之終結者，不在此限，
  民事訴訟法第255條第1項第2款、第7款分別定有明文。原告起
  訴時請求被告戊○○與丙○就坐落臺北縣新店市○○段木柵小
  段000-0000號土地應有部分10000分之515，及其上建號 18670
  號建物（即門牌臺北縣新店市○○○路21號房屋）與建號
  18671號建物（即門牌號碼臺北縣新店市○○○路21-1 號房屋
  ）（下合稱系爭房地）之所有權全部所為之所有權移轉登記（
  下稱系爭所有權移轉登記），應予塗銷，其嗣追加請求戊○○
  應於系爭所有權移轉登記無法塗銷時，給付其新臺幣（下同）
  10,000,000元；原告另依侵權行為相關規定，請求被告乙○○
  、甲○○連帶負責塗銷系爭所有權移轉登記，如無法塗銷時，
  連帶給付其10,000,000元，其嗣追加請求丙○與乙○○、甲○○連帶負前開回復原狀或賠償之責。核原告追加之新訴與舊訴
  係本於同一基礎事實，且對被告之防禦或訴訟之終結無礙，合
  於前引規定，應予准許。
二原告起訴主張：
  (一)針對戊○○、丙○部分：
    1.伊於民國95年10月間以4,300,000 元向丙○購買系爭房地
      ，業已付訖價金，雙方並共同委託代書辦理所有權移轉登
      記。詎丙○於同月31日佯稱雙方因故未能合意，要求代書
      撤銷上開不動產移轉登記，致伊迄未取得系爭房地之所有
      權，伊嗣訴請丙○依約履行移轉系爭房地所有權之義務，
      業經鈞院於96年4 月24日以96年度訴字第41號民事判決伊
      勝訴在案。
    2.丙○於上開移轉所有轉案件言詞辯論終結前之96年1 月15
      日，為避免於該事件獲不利判決，乃與其妻戊○○通謀訂
      立離婚協議書，並以剩餘財產差額分配為名，於96年2月2
      日將系爭房地所有權移轉登記予戊○○。彼等故意以上述
      行為不法侵害伊對丙○之所有權移轉登記債權，伊自有權
      依民法第184條第1項前段、後段之規定，請求戊○○塗銷
      系爭所有權移轉登記以回復原狀；如不能塗銷時，戊○○
      應依民法第184條第1項前段、第215條或第113條等規定賠
      償伊系爭房地之價值10,000,000元。
    3.退步言之，縱系爭所有權移轉登記非丙○、戊○○通謀虛
      偽而為，丙○無償將系爭房地以剩餘財產差額分配為名移
      轉登記予被告戊○○，此無償之行為害及伊之債權，伊亦
      得依民法第244條第1項、第2 項規定，請求撤銷彼等間就
      系爭房地所有權移轉原因關係之債權行為，及移轉所有權
      之物權行為，並依同條第4 項規定，請求彼等塗銷系爭所
      有權移轉登記。
    4.又丙○於92年8月6日提供系爭房地予訴外人聯邦商業銀行
      股份有限公司（下稱聯邦銀行）設定最高限額 9,600,000
      元之抵押權，並辦妥設定登記。而依民法第349 條規定，
      出賣人應擔保第三人就買賣之標的物，對於買受人不得主
      張任何權利，丙○應自行清償並塗銷此抵押權設定登記，
      詎其售予伊之系爭房地上仍有前開抵押權設定，伊自得依
      同法第353 條規定，請求丙○賠償因債務不履行致伊所受
      之損害即9,600,000元。
    5.聲明為：
      (1)先位聲明部分：戊○○與丙○就系爭房地所為之所有
          權移轉登記，應予塗銷。如不能塗銷時，戊○○應給
          付原告10,000,000元。
        (2)備位聲明部分：
          (甲)請求鈞院撤銷戊○○與丙○間就系爭房地所為之剩
            餘財產差額分配債權行為，及所有權移轉登記物權
            行為。
          (乙)戊○○與丙○間在前項範圍內之所有權移轉登記應
            予塗銷，並回復為丙○之登記名義。
      丙○應給付原告9,600,000 元，及自起訴狀繕本送達翌
        日起至清償日止，按年息5%計算之利息。
      就聲明(1)後段、聲明部分，願供擔保請准宣告假執
        行。
  (二)針對乙○○、甲○○、丙○部分：
    1.乙○○身為律師，於鈞院96年度訴字第41號所有權移轉登
      記事件擔任丙○之訴訟代理人，甲○○則為乙○○事務所
      之助理，彼二人明知丙○負有將系爭房地所有權移轉登記
      予伊之債務，系爭房地不應列入丙○離婚時差額分配之財
      產，竟於列系爭房地為剩餘財產差額分配之離婚協議書擔
      任見證人，致戊○○與丙○得依上開離婚協議辦妥離婚登
      記及系爭所有權移轉登記，彼等因故意或過失以此種方式
      共同與丙○侵害伊之債權，原告自得依民法184條第1項前
      段、後段、同條第2項、第185條規定請求該三人連帶負責
      塗銷系爭所有權移轉登記以回復原狀；如無法負責塗銷時
      ，應連帶賠償系爭房地之價值10,000,000元。
    2.聲明為：
      乙○○、甲○○與丙○應連帶負責塗銷系爭所有權移轉
        登記，如無法塗銷時，應連帶給付原告10,000,000元。
      前項聲明後段願供擔保請准宣告假執行。
三被告則抗辯：
  (一)丙○部分：
    1.伊與原告並未就系爭房地成立買賣契約，當初兩造係約定
      由伊將系爭房地贈與原告，此由兩造委託代書辦理系爭房
      地過戶登記之委託書載記「涉及二親等贈與稅之申報等相
      關程序」，及伊以95年11月14日之臺灣銀行文山簡易型分
      行之支票將原告匯予伊之4,300,000 元退回，由兩造之母
      柏廖美惠代理原告收受該紙支票可證。兩造既僅成立贈與
      契約，伊在移轉系爭房地所有權之前即撤銷贈與，自不負
      移轉系爭房地所有權予原告之責。
    2.戊○○與伊確因夫妻感情不睦，於96年1 月15日簽訂離婚
      協議書，並由乙○○律師及甲○○在場見證，之後共同至
      戶政事務所辦理離婚登記，是此離婚行為已合法生效。彼
      等間離婚協議及剩餘財產分配之約定均非通謀虛偽而為，
      原告執此主張即應盡舉證之責。
    3.民法第1030條之1 所規定之夫妻剩餘財產分配請求權利係
      著眼於夫妻間之身分行為，具有人格法益性質，非單純之
      財產上行為，依最高法院73年度第2 次民事庭會議決議意
      旨，原告無權對此行使民法第244 條之撤銷訴權。況縱認
      伊對原告負有移轉系爭房地所有權之債務，然原告之債權
      內容乃為特定物之給付，依民法第244條第3項規定，原告
      並無行使同法條第1、2項撤銷權之權利。
    4.縱認兩造間就系爭房地締有買賣契約，惟兩造成立買賣契
      約時，系爭房地上已有抵押權存在，原告對此亦屬明知，
      依民法第351 條規定，伊不負權利瑕疵擔保責任。再者，
      原告主張買受系爭房地之價金僅為4,300,000 元，設若伊
      有義務塗銷最高限額9,600,000 元之抵押權，顯違買賣常
      情，尤證伊並無未塗銷該抵押權設定之義務。
    5.聲明為：
      原告之訴駁回。
      如受不利判決，願供擔保請准宣告免為假執行。
  (二)戊○○部分：
    1.伊與丙○間離婚協議及剩餘財產分配之約定並非通謀虛偽
      意思表示，原告執此主張應予舉證，否則自應為其不利之
      認定。況依據伊與丙○之離婚協議，丙○因離婚分得之財
      產計有猶登記於丙○名下之國內不動產及國外之動產、不
      動產及存款400餘萬元，而丙○係美國公司「PO Family
      Realty」（即柏氏家族不動產公司）之合夥人兼經理，該
      公司在美國擁有眾多不動產供出租，該等在美國之財產價
      值逾億元。縱認丙○負有將系爭房地所有權移轉登記予原
      告之債務，此自屬債權而非物權請求權，丙○自得以其分
      得之財產清償該筆債務，原告主張伊與丙○以非剩餘財產
      之系爭房地作為差額分配之標的物並為所有權移轉登記，
      登記原因不合法云云，顯未釐清債權與物權之差別，此等
      主張自屬無理。
    2.又民法第184條第1項前段所稱之權利並不包括債權在內，
      原告主張遭受侵害者，既為原告對被告請求移轉系爭房地
      所有權之「債權」，則原告以民法第184條第1項前段規定
      為請求權基礎，自屬違誤。
    3.再者，原告請求丙○移轉系爭房地所有權之債權，係以給
      付特定物為標的之債權，不得聲請法院撤銷，此觀民法第
      244條第3項規定即明；另丙○移轉系爭房地所有權予伊之
      原因，係夫妻離婚而為剩餘財產分配之身分行為，依前開
      法條規定，原告亦不得聲請法院撤銷。退步言之，縱認本
      件無民法第244條第3項規定之適用，丙○移轉系爭房地所
      有權予伊，並未害及原告之債權，原告亦不得行使撤銷權
      。
    4.伊與丙○間為系爭所有權移轉登記之原因，係夫妻剩餘財
      產分配請求權，而非無償贈與，原告主張丙○無償將系爭
      房地移轉登記予伊，應由原告舉證證明之。倘認伊與丙○
      間為系爭所有權移轉登記為有償行為，原告未舉證證明伊
      於系爭房地所有權移轉時，伊明知此舉有害於原告之權利
      原告自無由依民法第244條第2項規定行使撤銷權。
    5.聲明為：
      原告之訴及假執行之聲請均駁回。
      如受不利判決，願以現金或等值銀行無記名可轉讓定期
        存單為擔保，請准宣告免予假執行。
  (三)乙○○、甲○○部分：
    1.戊○○於96年1 月間先電詢兩願離婚之相關問題，嗣於同
      年1 月15日偕同丙○至事務所，表示因原告為家產問題常
      啟紛爭，其母柏廖美惠又偏袒原告，導致夫妻為此經常爭
      吵，才協議離婚，並就子女之監護權及財產分配問題達成
      協議，方委由彼等擔任離婚之見證人。而戊○○與丙○於
      86年6月2日即曾因無法共同生活協議離婚，並至戶政機關
      辦理離婚登記，原告並為證人之一，丙○、戊○○此次又
      因無法共同生活而協議離婚，何來通謀虛偽可言，既無虛
      偽，又何來侵權行為。且系爭房地所有權人係戊○○、丙○，乙○○、甲○○如何能塗銷。且本件系爭房地原告陳
      明以4,300,000元購買，則其縱有受損，應為4,300,000元
      ，其卻以最高限額抵押權金額9,600,000 元要求被告戊○○、丙○給付，另又要求被告乙○○、甲○○連帶給付，
      實毫無根據。
    2.又夫妻剩餘財產分配請求權，並非專為保障債權人之權益
      所為之規定，原告執此作為戊○○、丙○虛偽離婚之證明
      ，實屬無稽。
    3.聲明為：
      原告之訴駁回。
      如受不利判決，願供擔保請准宣告免為假執行。
四兩造不爭執之事實：
  (一)系爭房地原為丙○所有，丙○於92年8月6日提供系爭房地予
    聯邦銀行設定最高限額9,600,000 元之抵押權，並辦妥設定
    登記。
  (二)原告與丙○前因移轉系爭房地所有權一事涉訟，經本院於96
    年4 月24日以96年度訴字第41號民事判決丙○應將系爭房地
    所有權移轉登記予原告，丙○嗣依法提起上訴，該案現繫屬
    於臺灣高等法院（案列96年度上字第457號）。
  (三)丙○於96年1 月15日在乙○○、甲○○見證下，與其妻戊○○簽訂離婚協議書，將系爭房地列為剩餘財產分配予戊○○
    ，並於同年2月2日辦妥系爭所有權移轉登記。
五兩造爭執要點：
  (一)針對丙○、戊○○部分：
    1.原告對丙○是否有請求移轉系爭房地所有權之債權存在？
    2.丙○、戊○○是否通謀虛偽在96年1 月15日簽訂離婚協議
      書，且由丙○將系爭房地所有權移轉登記予戊○○？
    3.丙○將系爭房地所有權移轉登記予戊○○，是否故意侵害
      原告之債權？
    4.原告是否得依民法第244 條第1、2項規定，撤銷丙○與戊○○間移轉系爭房地所有權原因關係之債權行為，及移轉
      所有權之物權行為？
    5.如原告與丙○間就系爭房地定有買賣契約，丙○是否未盡
      權利瑕疵擔保責任，而應對原告負債務不履行損害賠償之
      責？
  (二)針對乙○○、甲○○部分：
    1.乙○○、甲○○於丙○、戊○○在96年1 月15日簽署離婚
      協議書時擔任見證人，是否應對被告負侵權行為損害賠償
      之責？若然，賠償方法、範圍為何？
六得心證之理由：
  (一)針對丙○、戊○○部分：
    1.丙○、戊○○於96年1 月15日簽訂離婚協議書、為剩餘財
      產分配之協議及於同年2月2日為系爭所有權移轉登記，並
      非通謀虛偽而為：
      原告主張其對丙○有移轉系爭房地所有權之債權存在，
        丙○為阻其權利實現，於96年1 月15日與戊○○通謀虛
        偽簽訂離婚協議書，嗣並依該協議書所載財產分配方式
        ，將系爭房地所有權以剩餘財產分配為名，移轉登記予
        戊○○，應負侵權行為損害賠償責任，戊○○應將系爭
        所有權移轉登記塗銷以回復原狀等語。縱認原告確實對
        丙○有移轉系爭房地所有權之債權存在，然丙○、戊○○均否認彼等96年間之離婚、剩餘財產分配協議及系爭
        所有權移轉登記，係通謀虛偽而為，對此利己之事實，
        應由原告盡舉證之責（48年台上字第29號判例意旨參照
        ）。
      經查：
        (1)原告主張丙○、戊○○96年間之離婚、剩餘財產分配
          協議及系爭所有權移轉登記，均係通謀虛偽而為，僅
          提出戊○○所製作丙○之父服藥、進食之記錄表、台
          北古亭五府宮進香行程表及丙○之母柏廖美惠與丙○
          之子女合影之照片為證（本院卷第172至182頁參照）
          ，惟前開文書與丙○、戊○○之婚姻關係是否存續及
          財產狀況如何均無涉，徒由此等文書，並不足以證明
          丙○、戊○○於96年間之離婚、剩餘財產分配之協議
          及系爭所有權移轉登記，係通謀虛偽而為。
        (2)再者，原告聲請傳訊之證人柏廖美惠雖到庭證稱：柏
          林、戊○○婚後感情甚篤，兩人一起開公司，互相配
          合良好，不曾提及婚姻出狀況；96年1 月15日丙○、
          戊○○復一起至其住處將其夫接去照顧，同年2 月上
          旬方將其夫送回；96年4 月其至丙○住處探望孫子，
          孫子未提及父母離婚之事；96年6 月間丙○、戊○○
          又一起隨五府宮搭遊覽車至南部進香等語（本院96年
          7 月10日言詞辯論筆錄參照），然查：子女是否會將
          婚姻狀況告知父母，輒因父母、子女間互動情形而異
          ，丙○、戊○○未曾向柏廖美惠提及婚姻出狀況，不
          當然表示二人婚姻美滿，無離婚之可能；又96年1 月
          15日丙○、戊○○簽署離婚協議書，兩人當日一起至
          柏廖美惠住處接走父親，並由戊○○負責照料等情縱
          認屬實，亦不能由此斷言二人於簽署離婚協議書時，
          並無解消婚姻關係之真意；而丙○之子女與柏廖美惠
          之對話內容，並不當然與丙○、戊○○之婚姻狀況有
          關，況柏廖美惠亦稱：其96年4 月去探望丙○子女時
          ，是去問孫子乖不乖，要何種生日禮物等，並未詢問
          丙○、戊○○之婚姻狀況，則徒由丙○之子女於96年
          4 月與柏廖美惠見面時未提及父母離婚一事，亦不足
          以證明丙○、戊○○之離婚，係通謀虛偽而為。至柏
          林、戊○○於96年6 月間隨五府宮其他信徒至南部進
          香，亦僅能證明兩人有相同宗教信仰，與兩人是否已
          合意離婚無關，是由柏廖美惠之證詞，亦不足以認定
          原告前述主張為真。
    2.原告對丙○、戊○○無侵權行為損害賠償請求權存在：
      按因故意因故意或過失，不法侵害他人之權利者，負損
        害賠償責任。故意以背於善良風俗之方法，加損害於他
        人者亦同，民法第184條第1項固定有明文，然以侵權行
        為為原因，請求回復原狀或賠償損害者，應就其權利被
        侵害之事實負立證之責（最高法院19年上字第38號判例
        參照）。原告既未能證明丙○、戊○○係通謀虛偽，故
        意以簽訂不實之離婚協議書、故為不實之剩餘財產分配
        協議、及為系爭所有權移轉登記之方法，阻礙原告請求
        丙○移轉系爭房地所有權債權之實現，如前述，即難認
        該二人有故意不法侵害原告權利，或故意以背於善良風
        俗之方法加損害於原告之情事，則其訴請戊○○塗銷系
        爭所有權移轉登記以回復原狀，於法即乏依據，不應准
        許。
      戊○○對原告既無將系爭所有權移轉登記塗銷之義務，
        則原告請求戊○○於無法塗銷系爭所有權移轉登記時賠
        償10,000,000元，更屬無稽，亦不應准許。原告此部分
        請求獲敗訴判決，其所為假執行之聲請，即失所附麗，
        爰併予駁回之。
    3.原告無權行使民法第244條第1、2 項之撤銷權，訴請撤銷
      丙○、戊○○間為離婚後剩餘財產分配協議之債權行為，
      及移轉系爭房地所有權之物權行為：
      按債務人所為之無償行為，有害及債權者，債權人得聲
        請法院撤銷之；債務人所為之有償行為，於行為時明知
        有損害於債權人之權利者，以受益人於受益時亦知其情
        事者為限，債權人得聲請法院撤銷之；債務人之行為非
        以財產為標的，或僅有害於以給付特定物為標的之債權
        者，不適用前二項之規定；債權人依第一項或第二項之
        規定聲請法院撤銷時，得並聲請命受益人或轉得人回復
        原狀，民法第244條第1至4項規定甚明。
      依原告之主張，其與丙○就系爭房地締有買賣契約，丙○對其負有移轉系爭房地所有權之義務，縱認原告所言
        為真，其對丙○所有者乃為以給付特定物為標的之債權
        ，依民法第244條第3項規定，縱認丙○有同條第1、2項
        所指詐害債權之行為，原告亦無權訴請撤銷之。準此，
        原告請求本院撤銷丙○、戊○○間離婚後剩餘財產分配
        協議之債權行為，及移轉系爭房地所有權之物權行為，
        為無理由，應予駁回。原告既無權行使民法第244條第1
        、2項之撤銷權，則其依同條第4項規定，請求戊○○與
        丙○間系爭所有權移轉登記予以塗銷，亦無理由，應併
        予駁回之。
    4.丙○對原告無庸負權利瑕疵擔保責任：
      按出賣人應擔保第三人就買賣之標的物，對於買受人不
        得主張任何權利，固為民法第349 條所明定，然買受人
        於契約成立時，知有權利之瑕疵者，出賣人不負擔保之
        責，同法第351條亦著有規定。
      依原告之主張，其與丙○就系爭房地締有買賣契約，縱
        認其言屬實，兩造交易之標的為價值甚高之不動產，而
        不動產上是否有抵押權之設定，對買受人之權利影響甚
        鉅，法律對此乃設有公示制度，用以保障交易安全。而
        衡諸一般交易慣例，不動產交易之買受人鮮有於買賣前
        不先調閱不動產登記謄本，以瞭解其上是否有抵押權之
        設定者，且交易雙方多會就其上既存之抵押權設定由何
        人負責塗銷一事設有約定。原告主張：其向丙○買受系
        爭房地時不知其上有聯邦銀行設定最高限額 9,600,000
        元之抵押權云云，核與交易常情相悖，已難遽信。況原
        告於前述訴請丙○移轉系爭房地所有權之訴訟（案列本
        院96年度訴字第41號）中，已提出系爭房地於95年11月
        22日時之登記謄本，其上明確記載系爭房地上有聯邦銀
        行設定之最高限額抵押權，惟原告委任之律師於該案進
        行中，對此攸關原告權利甚鉅之事項未置一詞，僅請求
        丙○移轉系爭房地所有權予原告等情，業據本院調閱該
        案卷證查明，此舉尤與常理有違，故而丙○辯稱：縱認
        伊與原告就系爭房地確實締有買賣契約，原告對其上已
        有抵押權設定一事實為明知等語，應可信實，則依前引
        民法第351 條規定，丙○對原告自無庸負權利瑕疵擔保
        之責。準此，原告主張丙○應負權利瑕疵擔保之責，依
        債務不履行之相關規定請求丙○賠償9,600,000 元，並
        加計自起訴狀繕本送達翌日起算之法定遲延利息，於法
        難認有據，不應准許。原告此部分請求既遭駁回，其所
        為假執行之聲請，即失所附麗，應併予駁回之。
  (二)針對乙○○、甲○○、丙○部分：
    1.原告主張：乙○○、甲○○明知丙○負有將系爭房地所有
      權移轉登記予伊之債務，系爭房地不應列入丙○離婚時差
      額分配之財產，竟於列系爭房地為剩餘財產差額分配之離
      婚協議書擔任見證人，致戊○○與丙○得依上開離婚協議
      辦妥離婚登記及系爭所有權移轉登記，係因故意或過失以
      此種方式共同與丙○侵害伊之債權，應與丙○連帶負侵權
      行為損害賠償之責云云。然丙○與戊○○於96年1 月15日
      簽訂離婚協議書、為剩餘財產分配協議及事後為系爭所有
      權移轉登記之舉，不構成民法第184條第1項前、後段之侵
      權行為，前已詳論，則乙○○、甲○○於彼等簽署離婚協
      議書時擔任見證人，更無對原告成立侵權行為之可能。是
      以原告依民法第184條第1項前、後段、第185條第1項規定
      請求乙○○、甲○○、丙○連帶負責塗銷系爭所有權移轉
      登記以回復原狀，即無理由，不應准許。原告雖另依民法
      第184條第2項規定，主張乙○○應負侵權行為損害賠償之
      責（本院96年6 月11日言詞辯論筆錄參照），惟並未具體
      指明乙○○究竟違反何項保護他人之法律，致其受有損害
      ，則其此部分主張亦難認有理，併予指明。
    2.乙○○、甲○○、丙○對原告既無須連帶負侵權行為損害
      賠償之責，則原告請求該三人於無法塗銷系爭所有權移轉
      登記時賠償10,000,000元之請求，更屬無稽，亦不應准許
      。原告此部分請求獲敗訴判決，其所為假執行之聲請，即
      失所附麗，爰併予駁回之。
七本件判決基礎已臻明確，兩造其餘攻擊防禦方法及舉證，核與
  判決結果無影響，於茲不贅。
八訴訟費用負擔之依據：民事訴訟法第78條。
中　　華　　民　　國　　96　　年　　9 　　月　　28　　日
                  民事第六庭    法　官　陳婷玉
以上正本係照原本作成
如對本判決上訴，須於判決送達後20日內向本院提出上訴狀
中　　華　　民　　國　　96　　年　　9 　　月　　28　　日
                    　　　　　　書記官　詹雪娥
